【裁判字號】    96,訴,1139
【裁判日期】    970422
【裁判案由】    違反山坡地保育利用條例
【裁判全文】
台灣基隆地方法院宣示判決筆錄              96年度訴字第1139號
公  訴  人  台灣基隆地方法院檢察署檢察官
被      告  辛○○
                    國民
義務辯護人  李克廉律師
上列被告因違反山坡地保育利用條例案件，經檢察官提起公訴（
96年度偵字第2246號），本院於中華民國97年4月22日下午4時，
在本院第三法庭宣示判決，出席職員如下：
    法  官  陳  志  祥
    書記官  王  月  娥
    通  譯  高  英  哲
法官起立朗讀判決主文、犯罪事實要旨、處罰條文，並告以上訴
之限制、期間及提出上訴狀之法院，且諭知記載其內容：
壹、主文
一、主刑
    辛○○在公有及私人山坡地內未經同意擅自從事開發，致生
    水土流失，未遂，處有期徒刑陸月；如易科罰金，以新台幣
    壹仟元折算壹日；減為有期徒刑月；如易科罰金，以新台
    幣壹仟元折算壹日。
二、從刑
    卷附基隆市安樂地政事務所土地複丈成果圖所示基隆市○○
    區○○段溪西股小段四十五之六、一九六、一九七地號上水
    泥路面總計壹佰肆拾玖點玖平方公尺均沒收。
貳、犯罪事實要旨
一、事實要旨
    辛○○明知坐落基隆市○○區○○段溪西股小段45之6 地號
    土地為乙○○、戊○○、己○○、丙○○、丁○○（起訴書
    誤載為許鴻所）等人共有之私有土地；同地段45之7 、196
    及197 地號土地均為財政部國有財產局管理之國有土地，且
    均係水土保持法所公告列管之山坡地，竟未經土地所有權人
    及管理人之同意，於民國96年1 月至2 月間，自行僱工在上
    開土地開挖整地、修築水泥路面道路149.9 平方公尺，並堆
    積建築剩餘土方，面積共1.484 平方公尺，惟未致生水土流
    失之結果。
二、附帶說明
１、變更法條
    水土保持法第32條第1 項在公有或私人山坡地內未經同意擅
    自墾殖、占用或從事開發、經營或使用，致生水土流失或毀
    損水土保持之處理與維護設施之罪，為實害犯，以發生水土
    流失或毀損水土保持之處理與維護設施之結果為必要；如已
    實施上開犯行，而尚未發生水土流失或毀損水土保持之處理
    與維護設施之結果者，應屬同條第4 項未遂犯處罰之範疇（
    最高法院90年度台上字第4325號刑事判決意旨參照）。又我
    國實務向來認為山坡地保育利用條例及水土保持法關於擅自
    占用、開發他人山坡地之刑罰，係刑法竊佔罪之特別規定，
    而水土保持法第32條第1 項之構成要件與山坡地保育利用條
    例第34條第1 項之構成要件相同，觀諸「水土保持，依本法
    之規定；本法未規定者，適用其他法律之規定」，水土保持
    法第1 條第2 項定有明文，故水土保持法就立法體制而言，
    係立於特別法之地位，適用時排斥其他法條之適用，僅水土
    保持法未規定時，始有其他法律適用之餘地。主管機關即行
    政院農業委員會亦同此認定（85農林字第5136876A號函參照
    ）。是以，公訴意旨雖以被告擅自占用私人山坡地之行為，
    係犯山坡地保育利用條例第34條第1 項之罪，然如前所述，
    應優先適用特別法之水土保持法，惟其基本事實相同，爰依
    刑事訴訟法第300 條之規定，變更起訴之法條。
２、未遂犯
    被告已著手於犯罪行為之實行，因未致生水土流失，為未遂
    犯，應依刑法第25條第2項之規定，依既遂犯之刑減輕之。
３、減刑條例
    被告犯罪之時間，係在96年4 月24日之前，所犯符合中華民
    國96年罪犯減刑條例第2 條第1 項所定之減刑條件，應依該
    減例第2 條第1 項3 款之規定，減其宣告刑二分之一。
４、沒收
    基隆市○○區○○段溪西股小段四十五之六、一九六、一九
    七地號上水泥路面，總計壹佰肆拾玖點玖平方公尺，係工作
    物，應依水土保持法第32條第5 項之規定宣告沒收。
５、同意協商
    被告與檢察官之協商合意，經查並無刑事訴訟法第455 條之
    4 第1 項所列各款不得為協商判決之情形，爰不經言詞辯論
    ，於協商合意範圍內為協商判決。
、處罰條文
    水土保持法第32條第1 項、第4 項、第5 項，刑法第11條、
    第25條第2 項、第41條第1 項前段，中華民國96年罪犯減刑
    條例第2 條第1 項第3 款、第7 條、第9 條。
肆、上訴限制
    依刑事訴訟第455 條之10之規定，協商判決除有刑事訴訟法
    第454 條之4 第1 項第1 款於本訊問程序終結前，被告撤銷
    協商合意或檢察官撤回協商聲請者；第2 款被告協商之意思
    非出於自由意志者；第4 款被告所犯之罪非第455 條之2 第
    1 項所定得以協商判決者；第6 款被告有其他較重之裁判上
    一罪之犯罪事實者；第7 款法院認應諭知免刑或免訴、不受
    理者情形之一，或協商判決違反同條第2 項法院應「於協商
    合意範圍內為判決；法院為協商判決所科之刑，以宣告緩刑
    或2 年以下有期徒刑、拘役或罰金為限」之規定者外，不得
    上訴。
伍、上訴期間
    不服本件協商判決而得上訴者，應自收受判決送達之日起10
    日內，向本院提出上訴狀，上訴於第二審法院。
中    華    民    國    97    年    4     月    22    日
                  刑事第二庭法  官  陳  志  祥
以上正本證明與原本無異。
本判決除有刑事訴訟法第455條之4第1項第1款、第2款、第4款、
第6款、第7款所定情形之一，或違反同條第2項規定者外，不得
上訴。
如有前揭除外情形，對於本件判決不服，應於收受送達後10日內
，向本院提出上訴狀，敘述上訴之理由，上訴於台灣高等法院，
並應按他造當事人之人數附具繕本。
中    華    民    國    97    年    4     月    22    日
                            書記官  王  月  娥
附錄：
水土保持法第32條：
在公有或私人山坡地或國、公有林區或他人私有林區內未經同意
擅自墾殖、占用或從事第8 條第1 項第2 款至第5 款之開發、經
營或使用，致生水土流失或毀損水土保持之處理與維護設施者，
處六個月以上5 年以下有期徒刑，得併科新台幣60萬元以下罰金
。但其情節輕微，顯可憫恕者，得減輕或免除其刑。
前項情形致釀成災害者，加重其刑至二分之一；因而致人於死者
，處5年以上12年以下有期徒刑，得併科新台幣1百萬元以下罰金
；致重傷者，處3年以上10年以下有期徒刑，得併科新台幣 80萬
元以下罰金。
因過失犯第 1 項之罪致釀成災害者，處 1 年以下有期徒刑，得
併科新台幣60 萬元以下罰金。
第 1 項未遂犯罰之。
犯本條之罰者，其墾殖物、工作物、施工材料及所使用之機具沒
收之。
附件一：基隆市安樂地政事務所土地複丈成果圖（96年5 月11日
        土丈字第410號）
附件二：起訴書（96年度偵字第2246號）
臺灣基隆地方法院檢察署檢察官起訴書
                                       96年度偵字第2246號
    被      告  辛○○  男  56歲（民國○○年○月○○日生）
                        住基隆市○○區○○街14之3號
                        國民身分證統一編號：Ｚ000000000號
上列被告因違反山坡地保育及利用條例案件，已經偵查終結，認
應該提起公訴，茲將犯罪事實及證據並所犯法條分敘如下：
        犯罪事實
一、辛○○明知坐落基隆市○○區○○段溪西股小段45之6地號
    土地為乙○○、戊○○、己○○、丙○○、許鴻所等人共有
    之土地，而同地段45之7、196及197地號土地為由財政部國
    有財產局經管之國有土地，且上開土地均係依山坡地保育及
    利用條例公告之山坡地。詎辛○○竟意圖為自己之不法利益
    ，未經土地所有權人及管理人之同意，自行僱工在上開土地
    開挖整地、修築水泥路面道路，並堆積建築剩餘土方，面積
    共1,484平方公尺,有致生水土流失之虞。案經國有財產局臺
    灣北區辦事處基隆分處發覺移請基隆市政府處理，再經基隆
    市政府會勘後發交基隆市警察局第三分局調查，始查悉上情
    。
二、案經基隆市警察局第三分局報告偵辦。
        證據並所犯法條
一、證據清單：
    ┌──┬──────────┬──────────┐
    │編號│證    據    方    法│證    明    事    實│
    ├──┼──────────┼──────────┤
    │一  │基隆市安樂地政事務所│被告開挖整地、修築道│
    │    │土地複丈成果圖、本署│路及堆積土石之土地所│
    │    │現場勘驗筆錄、照片48│在與面積暨現況等事實│
    │    │張、基隆市調查站會勘│。                  │
    │    │紀錄、基隆市環境保護│                    │
    │    │局違反廢棄物清理法案│                    │
    │    │件稽查紀錄表影本2紙 │                    │
    │    │與告發單影本1紙及基 │                    │
    │    │隆市政府96年3月23日 │                    │
    │    │基府工貳字第09600701│                    │
    │    │11號函暨所附會勘紀錄│                    │
    │    │。                  │                    │
    ├──┼──────────┼──────────┤
    │二  │基隆市○○區○○段溪│本件被告開挖整地、修│
    │    │西股小段45之6、45之7│築道路及堆積土石之土│
    │    │、196及197地號土地之│地非屬被告所有或管理│
    │    │土地登記謄本。      │之土地。            │
    ├──┼──────────┼──────────┤
    │三  │被害人代理人甲○○及│被告於本件土地開挖整│
    │    │被害人乙○○、戊○○│地修築道路及堆積土石│
    │    │、己○○、丙○○、許│未經土地所有人及管理│
    │    │鴻之指訴。          │石意之事實。        │
    ├──┼──────────┼──────────┤
    │四  │證人庚○○及壬○○之│被告開挖地前上開土地│
    │    │證述。              │地貌。              │
    ├──┼──────────┼──────────┤
    │五  │基隆市政府96年8月3日│本件上開土地均係依山│
    │    │基府海工貳字第096009│坡地保育條例公告之山│
    │    │078號函。           │坡地並有生水土流失之│
    │    │                    │虞。                │
    ├──┼──────────┼──────────┤
    │六  │被告鄭聰之供述。    │全部犯罪事實。      │
    └──┴──────────┴──────────┘
二、核被告所為，係違反山坡地保育及利用條例第9條、第10 條
    規定，應依同條例第34條第1項規定處罰之罪嫌。又被告於
    坐落基隆市○○區○○段溪西股小段45之6、196、197地號
    土地所修築之水泥路面土地面積149.9平方公尺，請依同條
    第4項之規定，予以宣告沒收。
三、依刑事訴訟法第251條第1項提起公訴。
    此致
臺灣基隆地方法院
中    華    民    國    96    年    11    月    20    日
                              檢 察 官  林 秋 田
本件正本證明與原本無異
中    華    民    國    96    年    11    月    30    日
                              書 記 官  王 建 龍
所犯法條：
山坡地保育利用條例第9條
    在山坡地為下列經營或使用，其土地之經營人、使用人或所
    有人，於其經營或使用範圍內，應實施水土保持之處理與維
    護︰
    一  宜農、牧地之經營或使用。
    二  宜林地之經營、使用或採伐。
    三  水庫或道路之修建或養護。
    四  探礦、採礦、採取土石、堆積土石或設置有關附屬設施
        。
    五  建築用地之開發。
    六  公園、森林遊樂區、遊憩用地、運動場地或軍事訓練場
        之開發或經營。
    七  墳墓用地之開發或經營。
    八  廢棄物之處理。
    九  其他山坡地之開發或利用。
山坡地保育利用條例第10條
    在公有或他人山坡地內，不得擅自墾殖、占用或從事前條第
    一款至第九款之開發、經營或使用。
山坡地保育利用條例第34條
    違反第10條規定者，處6月以上5年以下有期徒刑，得併科新
    臺幣60萬元以下罰金。
    前項情形致釀成災害者，加重其刑至二分之一；因而致人於
    死者，處5年以上12年以下有期徒刑，得併科新臺幣1百萬元
    以下罰金；致重傷者，處3年以上10年以下有期徒刑，得併
    科新臺幣80萬元以下罰金。因過失犯第1項之罪致釀成災害
    者，處1年以下有期徒刑，得併科新臺幣60萬元以下罰金。
    第1項未遂犯罰之。
    犯本條之罪者，其墾殖物、工作物、施工材料及所使用之機
    具沒收之。


司法院資訊處製作；財團法人民間司法改革基金會備份。
